【裁判字號】    99,上易,161
【裁判日期】    990901
【裁判案由】    塗銷地上權登記
【裁判全文】
臺灣高等法院臺中分院民事判決         99年度上易字第161號
上  訴  人  申○○
訴訟代理人  陳淑芬    律師
視同上訴人  辛○○
            亥○○
            巳○○
            辰○○
            卯○○
            癸○○
            寅○○
            未○○
            Ｆ○○
            黃○○
            Ｂ○○
            Ａ○○
            Ｄ○○
            丁○○○
            Ｃ○○
            戊○○○
            子○○
            宇○○
            地○○
            壬○○
            丙○○○
            甲○○○
            己○○○
            乙○○
            丑○○
            戌○○
            午○○
            酉○○民國80年.
            玄○○民國82年.
            天○○民國85年.
兼上列三人
法定代理人  Ｅ○○
視同上訴人  庚○○
            宙○○
            Ｉ○○
            Ｈ○○
被 上 訴人  Ｇ○○
訴訟代理人  江錫麒    律師
            黃淑齡    律師
上列當事人間請求塗銷地上權登記事件，上訴人對於中華民國99
年1月12日臺灣苗栗地方法院98年度訴字第13號第一審判決提起
上訴，本院於99年8月18日言詞辯論終結，判決如下：
    主      文
上訴駁回。
第二審訴訟費用由上訴人連帶負擔。
    事實及理由
壹、程序方面：
    本件上訴人辛○○、亥○○、巳○○、辰○○、卯○○、癸
    ○○、寅○○、未○○、Ｆ○○、黃○○、Ｂ○○、Ａ○○
    、Ｄ○○、丁○○○、Ｃ○○、戊○○○、子○○、宇○○
    、地○○、壬○○、丙○○○、甲○○○、己○○○、乙○
    ○、丑○○、戌○○、午○○、酉○○、玄○○、天○○、
    Ｅ○○、庚○○、宙○○、Ｉ○○、Ｈ○○均經合法通知無
    正當理由不到場，核無民事訴訟法第386條各款所列情形，
    准依被上訴人之聲請，由其一造辯論而為判決，合先明。
貳、實體方面：
一、被上訴人（即原告）方面：
  (一)、答辯之聲明：
    1.上訴駁回。
    2.第二審訴訟費用由上訴人負擔。
  (二)、陳述：
    1.訴外人梁枝福於民國（下同）39年間，就被上訴人與他人
      共有坐落苗栗縣苑裡鎮○○段1772地號土地（重測前苗栗
      縣苑裡鎮○○段山柑小段411號土地，下稱系爭土地），
      以苗栗縣通霄地政事務所39年5月10日苑裡字第419號收件
      設定登記為地上權人，設定權利範圍為1部50坪，存續期
      間「無期限」，其他登記事項欄並載明「建築房屋」（見
      原審(一)卷10、15頁，下稱系爭地上權）。系爭土地上原有
      梁枝福所有苗栗縣苑裡鎮○○段99建號房屋（見原審(一)卷
      13頁建物第二類登記謄本），惟現已滅失（見原審(一)卷20
      頁照片）。雖民法第841條明定地上權不因工作物或竹木
      之滅失，然土地所有權人設定地上權予他人時，約定地上
      權之存續期間為「無期限」、「無限期」或「無定期」，
      並於備考欄登載「建築房屋」，顯見當事人設定地上權係
      以在土地上興建房屋為目的，並以該房屋之存續期間為地
      上權之存續期間，是地上權之存續期間，自應解為其期限
      至地上建築物不堪使用時為止。本件地上權登記之存續期
      間為無定期，其他登記事項欄特別載明「建築房屋」，嗣
      因久歷時日，系爭土地上原梁枝福所有之99建號房屋業已
      傾圮滅失，系爭地上權設定之目的業已消滅，被上訴人自
      得終止並塗銷系爭地上權。爰本於所有權之作用，提起本
      件之訴，並以起訴狀繕本之送達，作為終止地上權設定之
      意思表示。另因梁枝福業已於39年8月19日死亡（見原審
      (一)卷36頁），其法定繼承人即上訴人（關於上訴人繼承情
      形，見原審(一)卷35頁梁枝福繼承系統表、36至104頁戶籍
      謄本、173頁梁枝福繼承系統表、174至194頁戶籍謄本）
      應先依民法第759條辦理繼承登記後，再將系爭土地之系
      爭地上權辦理塗銷登記等語。爰聲明：「上訴人應就其被
      繼承人梁枝福於坐落苗栗縣苑裡鎮○○段1772地號土地，
      以苗栗縣通霄地政事務所於39年5月10日苑裡字第419號收
      件之地上權登記，辦理繼承登記後，將該地上權登記，予
      以塗銷。」，原審判准如被上訴人之聲明，而為被上訴人
      勝訴之判決，並無違誤。上訴人之上訴並無理由，答辯聲
      明如上所示。
    2.於本院補充陳稱：
      (1)被上訴人固非設定本件地上權時之土地所有權人，然其
        嗣後繼受本件土地之應有部分，地上權人本於物權之追
        及效力，得對被上訴人行使地上權，因此地上權之法律
        關係存在於地上權人及現所有人即被上訴人及其他共有
        人間，被上訴人為上開法律關係當事人之一，當得行使
        終止權，以消滅該法律關係；再者被上訴人為共有人之
        一，依民法第821條規定，得就共有物之全部，行使地
        上權之終止權進而請求塗銷地上權登記，上訴人指稱被
        上訴人一人行使終止權有違規定，應有誤解。
      (2)台灣高等法院94年度上易字第96號判決（見本院卷74至
        79頁）其基礎事實與本件相似，其地上權之存續期間登
        載為「不定期」（地上權人申請登記所附他項權利登記
        聲請書，於存續期間欄記載為無期限），備註欄登載「
        以建築改良物為目的」，該判決認為地上權係為建物建
        築在該土地上而設定，雖地上權之存續期間記載為不定
        期，惟依其備註欄及相關建物資料所示，既係為在所有
        人土地上有建築改良物之目的而使用土地之地上權，則
        地上權之存續期限顯非永久存續之意，當事人應得隨時
        終止，可見台灣高等法院前開判決非僅以存續期間登載
        之字句為判斷地上權之標準。
      (3)又最高法院87年度台上字第2150號判決（見本院卷71至
        73頁）其事實為地上權之存續期間登載為「無期限」，
        於設定地上權時即建築有房屋，嗣後房屋滅失，土地所
        有權人請求塗銷地上權登記，最高法院判決支持原審判
        決認為地上權為定有至房屋不堪使用時為止之期限之事
        實，並進而表示定有存續期間之地上權於期限屆滿時，
        地上權當然消滅。
      (4)本件地上權於39年設定時，土地所有人為王金木、梁枝
        福、梁追、梁鵬飛、王滋倍（29.01.28繼承王林柑）、
        王金庫及梁進添等7人共有，其後被上訴人取得應有部
        分之經過詳後附表所示（見本院卷92頁）。
      (5)被上訴人固非設定本件地上權時之土地所有權人，然其
        嗣後繼受本件土地之應有部分，地上權人本於物權之追
        及效力，得對被上訴人行使地上權，因此地上權之法律
        關係存在於地上權人及現所有人即被上訴人及其他共有
        人間，被上訴人為上開法律關係當事人之一，當得行使
        終止權，以消滅該法律關係；縱認應以共有人全體為之
        ，茲因共有人鄭紅樓、王貴益、鄭志勇、王清標均已表
        示終止本件地上權，並授權被上訴人為傳達機關（見本
        院卷93頁之系爭土地共有人鄭紅樓、王貴益、鄭志勇、
        王清標99年5月聲明書），茲以本狀之送達為前開終止
        意思表示之通知；本件地上權法律關係終止後，被上訴
        人為共有人之一，自得依民法第821條規定，就共有物
        之全部，請求塗銷地上權登記；地上權登記一旦塗銷即
        回復共有物所有權之圓滿狀態，毋庸再為為全體共有人
        利益之表示。
      (6)另奉庭諭補呈被上訴人就本件土地領取苗121線17K-480
        -20K+200段道路拓寬工程用地業主具領補償費聯單影本
        1紙（見本院卷94頁），由被上訴人領取補償費48,731
        元可知，本件土地共有人領取之總補償費為292,387元
        ；惟不論補償費為何，被上訴人係本於共有人身分領取
        補償費，另本件地上權之位置均未位於前開道路拓寬用
        地範圍內，本件訴訟實與前開道路拓寬用地之徵收補償
        無涉，上訴人以被上訴人領取補償費後，就向法院主張
        地上權因建築物滅失而不存在，為權利濫用云云，應有
        誤解。
      (7)本件上訴人所指地上權位置現為空地，上訴人之先人梁
        枝福建築之房屋早已滅失，設定地上權之目的不存在，
        被上訴人自得終止地上權，進一步言，依最高法院87年
        度台上字第2150號判決之見解，可認本件地上權之期限
        屆滿，當然消滅，被上訴人自得本於所有權之作用，請
        求塗銷本件地上權之登記。
二、上訴人（即被告）方面：
  (一)、上訴人申○○部分：
    1.上訴聲明：(1)原判決廢棄。(2)被上訴人在第一審之訴駁回
      。(3)第一、二審訴訟費用由被上訴人負擔。
    2.陳述：
      (1)被上訴人是系爭土地現共有人之一，對收到苗栗縣通霄
        地政事務所97年11月13日通地二字第0970006678號函就
        辦理「縣道121線17K+980-20K+200段道路拓寬工程」用
        地分割登記中，就系爭土地上上訴人先人梁枝福地上權
        位置圖有所異議，即被上訴人對地上權位置會異議即表
        示對梁枝福房屋形狀、位置記憶尚猶新才能如此，嗣於
        98年2月19日上午9時30分在該地政事務所召開地上權位
        置協調會，在地上權人與所有權人皆有與會，協調的結
        果即依原成果圖所測繪位置即上訴人辛○○98年3月17
        日提出答辯書狀所附證物7、8所示（見原審(一)卷139至
        142頁）。當時出席人員梁春金即上訴人之代理人，而
        地主有王貴益及被上訴人之母鄭阮寶雲等出席，98年2
        月19日當時房屋已滅失，足證被上訴人及其他共有人皆
        清楚梁枝福地上權並非因建築存在為期限之約定而是無
        期限，才有協調結果產生。被上訴人在98年2月19日上
        開道路拓寬為領土地徵收款時已承認梁枝福地上權存在
        及其位置，在徵收款確實得領取後，就向第一審法院主
        張地上權因建築物滅失而不存在，誠為權利濫用違反民
        法第148條第1、2項之規定，不足採納。
      (2)土地法第43條「依本法所為之登記，有絕對效力」。本
        件系爭地上權於地政機關登記有案，應該要一併顧及地
        上權人之權益。內政部98年3月13日台內地字第0980039
        231號函及地籍清理條例，針對塗銷45年12月31日以前
        登記之未定期限地上權，亦有諸多限制，也是保護地上
        權人權利的一種作法，請鈞院能一併考量地上權人之權
        益。內政部98年3月13日台內地字第0980039231號函有
        關辦理地籍清理公告作業之執行疑義內容二按....；除
        本條例另有規定外，其清理程序如下：2.公告下列事項
        ：....又如查得該地上權人之現住所，依上開細則第5
        條第3項規定，得另於該住所之村（里）辦公處之公告
        處所公告之，以增加該權利人知悉該資訊之管道。有關
        土地登記簿所載地上權人之住所係國外住所，鑒於上開
        條例第3條第1項第2款所定之公告，係廣為周知，讓權
        利人得知後申報或申請登記，以達清理之目的，並考量
        地籍清理對權利人影響甚鉅，爰除於直轄市或縣（市）
        主管機關、土地所在地鄉（鎮、市、區）公所、村（里
        ）辦公處及登記機機關公告外，亦於土地登記簿所載之
        權利人住所之村（里）辦公處所公告之，且均以國內之
        行政機關、村（里）辦公處所為限。基於上開條例第3
        條第1項第2款暨細則第5條第1項之立法意旨，並保障權
        利人之權益且便利執行，如權利人於土地登記簿所載住
        所係國外住所，得以書面通知該權利人知悉，同樣達到
        上開條例第3條第1項第2款所定公告之目的。綜上得知
        ，並非地上權人權利不受保障，也不足地上權期間是無
        定期限、未定期限之地上權者，不受保障，一概塗銷，
        此乃遵重土地法第43條規定「依本法所為之登記，有絕
        對效力。」而來者，故第一審判決顯然不當，應予廢棄
        。
      (3)系爭地上權39年5月10日設定登記，存續期間欄記載「
        無期限」，其他事項欄「空白」，備註欄記載「建築房
        屋」（見原審(一)卷129頁）：
        地上權設定登記存續期間係「無期限」者，依學者謝
          在全著─民法物權論書（78年12月初版，81年6月修
          訂版）第437頁論述「又當事人於設定地上權時，定
          明為『無期限』者，依其文義自應解為係永久存續，
          蓋『無期限』係指期限永無終止之意，此與設定『未
          定存續期間』者顯不相同之故」（見原審(一)卷142、
          143頁）。參酌前開學者謝在全見解，是足證明當初
          地上權設定「無期限」者係指「永久無期」者，被上
          訴人為一己之利故意捏造事實並曲解之，不足採納。
        地上權不因工作物或竹木之滅而消滅，民法第841條
          訂有明文，其立法理由「查民律草案第1078條理由謂
          地上權其地上之工作物或竹木滅失，則標的物欠缺，
          然不因標的物欠缺之故，使其權利消滅。蓋地上權之
          標的物為土地，非工作物或竹木也。故設本條以明示
          其旨」。又最高法院85年台上字第447號判例「民法
          第876條第1項規定之法定地上權，係為維護土地上建
          築物之存在而設，則於該建築物滅失時，其法定地上
          權即應隨之消滅，此與民法第832條所定之地上權，
          得以約定其存續期限，於約定之地上權存續期限未屆
          至前，縱地上之工作物或竹木滅失，依同法第841條
          規定其地上權仍不因而消滅者不同」。再司法院18年
          院字第15號解釋「查地上權本不因工作物之滅失而消
          滅，果如來函所述，不定期間之地上權，該地方確有
          永久存續之習慣，自得從其習慣」（見原審(一)卷146
          頁）。上開法律條文立法理由、最高法院判例、司法
          院解釋等均表明「無期限」地上權，不因建築物滅失
          ，地主可以主張地上權消滅之認定。被上訴人之主張
          與法條規定、最高法院判例、司法院解釋均相左，不
          足採納。
        上開備註欄記載「建築房屋」是地上權設立目的，並
          非地上權存續期間以所建築的房屋有無倒塌不存在為
          約定存續期限。
        系爭地上權不應以其設立目的定其存續期間：
          (甲)系爭地上權定有存續期間係無定期，故不以設立目
            的建築房屋，合先明。
          (乙)兩造不爭執原建築房屋在80多年因62水災而完全崩
            塌。
          (丙)上訴人亦不以建築房屋不存在而有拋棄地上權之意
            思，則按兩造不爭執事項(三)記載：「被上訴人是系
            爭土地現共有人之一，對收到苗栗縣通霄地政事務
            所97年11月13日通地二字第0970006678號函就辦理
            『縣道121線17K+980-20K+200段道路拓寬工程』用
            地分割登記中，就系爭土地上上訴人先人梁枝福地
            上權位置圖有所異議，被上訴人對地上權位置會異
            議即表示對梁枝福房屋形狀、位置記憶尚猶新才能
            如此，嗣於98年2月19日上午9時30分在該地政事務
            所召開地上權位置協調會，在地上權人與所有權人
            皆有與會，協調的結果即依原成果圖所測繪位置即
            辛○○98年3月17日提出答辯書狀所附證物7、8，
            在第1審卷內可查。當時出席人員梁春金即上訴人
            之代理人，而地主有王貴益及被上訴人母鄭阮寶雲
            等出席，98年2月19日當時房屋已滅失，被上訴人
            在98年2月19日上開道路拓寬為領土地徵收款時已
            承認梁枝福地上權存在及其位置，在徵收款確實領
            取」、不爭執事項(四)記載：「121線道路拓寬工程
            其中苑裡鎮○○段1772號地上權位置異議因Ｇ○○
            有異議而且向地政事務所遞交申請書，地政事務所
            才召開協調會議。協調結果，達成協議，結果是依
            據97年10月16日通霄地政事務所通數土字第43000
            號他項權利位置圖為準（地上權位置確實未於道路
            徵收範圍內）。於98年02月19日開協調會時，系爭
            土地上有地上權部分的土地空地，上面有雜草、雜
            物堆置，沒有建物、工作物。土地所有權人王貴益
            有到場，其他的梁春金（上訴人之子）及鄭阮寶雲
            （Ｇ○○之母）亦有到場，之後共有人就協調結果
            皆未有異議」，顯然是兩造對系爭地上權之有效存
            續，俱無爭執。
        按地上權之存續期間，現行法並無最長期之限制，又
          地上權之存續期間，定有期限者，於存續期間屆滿時
          ，地上權即歸消滅；至於未定期限者，地上權人固得
          拋棄其權利，惟民法並未規定土地所有人得隨時終止
          地上權，使地上權消滅；是如地上權未定有期限，訂
          約時復未約定得隨時終止，土地所有權人自不得予以
          終止（最高法院94年度台上字第686號、台灣高等法
          院92年度上字第126號判決意旨參照）。經查，系爭
          地上權設立，依土地登記謄本所載之存續期間為「無
          期限」，即未定期限；依前揭說明，堪認上訴人上訴
          ：為系爭土地共有人之原告即被上訴人不得隨時終止
          系爭地上權設定設定契約等語，即屬有據。
        兩造就系爭土地共有人為申○○、鄭紅樓、王貴益、
          鄭在勇、Ｇ○○、王清標等人不爭執。查本件起訴時
          是被上訴人一人單獨行使終止對第一審被告為之，99
          年5月19日是另部分共有人授權被上訴人傳達對上訴
          人申○○一人為之，其他視同上訴人並無為之，與最
          高法院64年度台上字第2294號判例要旨「終止權之行
          使，依民法第263條準用同法第258條之規定，應向他
          方當事人以意思表示為之，契約當事人之一方有數人
          者，該意思表示，應由其全體或向其全體為之，此為
          終止權行使之不可分性」不符。
        再按，解除權之行使，應向他方當事人以意思表示為
          之；契約當事人之一方有數人者，前項意思表示，應
          由其全體或向其全體為之，民法第258條定有文。而
          上開規定，於當事人依法律之規定終止契約者準用之
          ，民法第263條亦規定甚明。是租賃契約或地上權設
          定契約當事人之一方有數人者，終止租約或撤銷地上
          權之意思表示，自應由其全體或向其全體為之（最高
          法院74年度台上字第2142號判決意旨參照）。從而，
          縱認系爭地上權之設立已有不符目的之情事，而得終
          止之；然因被上訴人僅為系爭土地之部分共有人，是
          所為終止地上權之意思表示，顯然未由地上權設定義
          務人全體為之，因為義務人上有一位是申○○，亦甚
          明瞭。依前揭說明，被上訴人所為終止地上權之意思
          表示，應屬無效。
      (4)被上訴人主張依最高法院87年度台上字第2150號判決之
        見解「系爭地上權之限期屆滿，當然消滅」，惟設若系
        爭地上權為定有至系爭房屋不存在為止之期限，是為定
        有存續期間之地上權於期限屆滿時，地上權當然消滅。
        關於消滅登記，依土地登記規則第28條第11款規定，由
        權利人或登記名義人單獨為之。是本件若依被上訴人所
        言，系爭地上權之存續期間係以房屋不存在為止為期限
        ，則消滅登記應由被上訴人一人前往登記即可。
  (二)、視同上訴人辛○○部分：
      未於言詞辯論期日到場，惟其曾於原審陳稱：依電子建築
      改良物第二類謄本、手抄式土地登記簿謄本或舊簿土地登
      記謄本之登載，系爭土地之其他登記事項欄均為空白，並
      無記載「建築房屋」字樣，且地上權存續期間係「無期限
      」，並非無定期，是被上訴人之主張與事實不符。再地上
      權設定登記存續期間係「無期限」者，依學者謝在全之見
      解，應解為係永久存續，此與設定「未定存續期間」者不
      同。本件地上權係無期限，因繼承人眾多，重建房屋必須
      協調所有繼承人，一時不易蓋起高樓；然上訴人從未曾放
      棄地上權行使，兩造前就地上權位置之爭議，經苗栗縣通
      霄地政事務所97年10月16日現場複丈，被上訴人對複丈結
      果有異議，嗣召開協調會達成協議，依97年10月16日4300
      0號之他項權利位置成果圖所測繪位置為準，足證當初地
      上權設定「無期限」之意係指永久無期。再地上權設定係
      契約法律行為之一種，係契約法律行為之相對性，民法第
      263條規定或當事人終止契約之約定者，必須係地上權契
      約之當事人。本件被上訴人與其他共有人係於77年4月8日
      分割繼承其父鄭富雄遺產，成為系爭土地共有人，而鄭富
      雄係於76年2月26日，受贈自訴外人鄭劉不治，鄭劉不治
      則於57年4月7日向訴外人王滋倍買賣取得系爭土地應有部
      份，至王滋倍繼承王林柑應有部分係在29年10月28日，登
      記繼承日期為57年7月22日；惟梁枝福設定地上權日期係
      39年4月20日，登記日期係39年5月10日，足證王滋倍非梁
      枝福設定地上權契約之相對人，被上訴人無繼受之問題，
      是被上訴人主張得終止並以起訴狀繕本之送達為終止地上
      權設定之意思表示，於法無據，並無理由等語。
  (三)、視同上訴人亥○○、巳○○、辰○○、卯○○、癸○○、
      寅○○、未○○、Ｆ○○、黃○○、Ｂ○○、Ａ○○、Ｄ
      ○○、丁○○○、Ｃ○○、戊○○○、子○○、宇○○、
      地○○、壬○○、丙○○○、甲○○○、己○○○、乙○
      ○、丑○○、戌○○、午○○、酉○○、玄○○、天○○
      、Ｅ○○、庚○○、宙○○、Ｉ○○、Ｈ○○部分：
      均未於準備期日及言詞辯論期日到場，亦未提出書狀作任
      何聲明或陳述。
三、兩造所不爭執之事實：
  (一)、系爭地上權坐落重測後苗栗縣苑裡鎮○○段1772地號、面
      積1019.47平方公尺（重測前是苗栗縣苑裡鎮○○段山柑
      小段411地號、面積912平方公尺），以上有重測前後系爭
      土地登記謄本在第一審卷內可按（詳原審(一)卷113至127頁
      之視同上訴人辛○○98年3月17日答辯書狀所附證物1、2
      ）。1.上訴人先人梁枝福在35年6月25日係上開系爭土地7
      位地主之一，上訴人先人梁枝福在35年1月4日在系爭土地
      上構築房屋即建號重測後苗栗縣苑裡鎮○○段99建號（重
      測前山柑段山柑小段70建號），面積145.15平方公尺，有
      辦保存登記，登記日期是39年1月4日，以上有該建物登記
      謄本在第一審卷內可稽（詳原審(一)卷135頁之辛○○98年3
      月17日提出答辯書狀所附證物4）。(1)上訴人先人梁枝福
      在39年5月10日始就上開房屋為系爭地上設定地上權之登
      記，登記地上權範圍50坪。以上詳辛○○上開書狀所附證
      物3（詳原審(一)卷129頁）系爭土地重測前手抄舊薄他項權
      利部份之記載。(2)再查，上開房屋在80多年才因62水災因
      大雨土角牆才完全崩垮。2.上訴人係在49年12月30日與其
      他繼承人繼承先人梁枝福之應有部份中之16分之1，而保
      有16分之1應有部分至今，上訴人應有部分16分之1，換算
      面積現為63.68平方公尺，亦即19.26坪，上開地上權面積
      即為大於所有權部份（見原審(一)卷113至135頁）。
  (二)、系爭土地共有人數(1)梁枝福原持分10分之1於39.08.19（
      原因發生日）、49.12.02（登記日）由梁珍、梁墜、申○
      ○、梁明在繼承，持分各16分之1。(2)未○○於56.04.10
      （原因發生日）、57.12.06（登記日）繼承梁珍，持分16
      分之1；未○○於73.11.16（原因發生日）、74.01.04（
      登記日）贈與王貴益，持分16分之1。(3)子○○、宇○○
      、壬○○、地○○於58.06.01（原因發生日）、59.05.06
      （登記日）繼承梁墜，持分各64分之1。子○○於73.11.
      23（原因發生日）、74.01.17（登記日）贈與王貴益，持
      分64分之1。宇○○於73.11.16（原因發生日）、73.12.
      29（登記日）贈與王貴益，持分64分之1。壬○○於73.11
      .23（原因發生日）、74.01.17（登記日）贈與王貴益，
      持分64分之1。地○○於73.11.16（原因發生日）、74.05
      .01（登記日）贈與王貴益，持分64分之1。(4)梁明在於7
      3.11.23（原因發生日）、73.12.29（登記日）贈與王貴
      益，持分16分之1。綜上，現共有人為申○○、鄭紅樓、
      王貴益、鄭志勇、Ｇ○○、王清標（見原審(一)卷9、10頁
      系爭土地登記第二類謄本；113至135頁手抄式土地登記簿
      謄本、舊簿土地登記謄本；本院卷92頁系爭土地變動情形
      ）。
  (三)、被上訴人是系爭土地現共有人之一，對收到苗栗縣通霄地
      政事務所97年11月13日通地二字第0970006678號函就辦理
      「縣道121線17K+980-20K+200段道路拓寬工程」用地分割
      登記中，就系爭土地上上訴人先人梁枝福地上權位置圖有
      所異議（見原審(一)卷137、138頁），被上訴人對地上權位
      置會異議即表示對梁枝福房屋形狀、位置記憶尚猶新才能
      如此，嗣於98年2月19日上午9時30分在該地政事務所召開
      地上權位置協調會，協調的結果即依原成果圖所測繪位置
      即辛○○98年3月17日提出答辯書狀所附證物7、8，在第
      一審卷內可查（見原審(一)卷139至141頁）。當時出席人員
      梁春金即上訴人之代理人，而地主有王貴益及被上訴人母
      鄭阮寶雲等出席，98年2月19日當時房屋已滅失，被上訴
      人在98年2月19日協調會後，在98年6月12日領取上開道路
      拓寬土地徵收款48,731元（見本院卷94頁被上訴人99年05
      月19日民事答辯二狀證3）。
  (四)、121線道路拓寬工程其中苑裡鎮○地○○段1772號地上權
      位置異議因Ｇ○○有異議而且向地政事務所遞交申請書，
      地政事務所才召開協調會議。協調結果，達成協議，結果
      是依據97年10月16日通霄地政事務所通數土字第43000號
      他項權利位置圖為準（見原審(一)卷138頁，地上權位置確
      實未於道路徵收範圍內）。於98年02月19日開協調會時，
      系爭土地上有地上權部分的土地空地，上面有雜草、雜物
      堆置，沒有建物、工作物。土地所有權人王貴益有到場，
      其他的梁春金（上訴人之子）及鄭阮寶雲（Ｇ○○之母）
      亦有到場，之後共有人就協調結果皆未有異議（見原審(一)
      卷141頁）。
四、兩造所爭執之事實：
  (一)、被上訴人主張系爭地上權之設定已不符合設立之目的，而
      終止系爭地上權契約有無理由？
  (二)、被上訴人主張依最高法院87年度台上字第2150號判決之見
      解，系爭地上權之期限屆滿，當然消滅，被上訴人本於所
      有權作用，請求塗銷系爭地上權登記有無理由？
五、本院判斷：
  (一)、被上訴人主張系爭地上權之設定已不符合設立之目的，而
      終止系爭地上權契約有無理由？
    1.按稱地上權者，謂以在他人土地上有建築物，或其他工作
      物，或竹木為目的而使用其土地之權，民法第834條第1項
      定有明文。民法關於地上權之存續期間，並無明文規定，
      當事人於設定地上權時，如有存續期間之約定，固應從其
      約定，惟當事人間未有存續期間之約定時，依民法第834
      條第1項規定，在當地有習慣之情形，則依其習慣。詳言
      之，有永久存續之習慣者，為永久存續之地上權；有以工
      作物滅失或竹木採伐完畢時地上權消滅之習慣者，則以工
      作物或竹木之存在期間為其存續期間。又地上權未定存續
      期限者，足以表示當事人不願受期限拘束之意，本諸未定
      存續期限之法律關係，當事人得隨時終止之原則，原則上
      土地所有權人與地上權人得隨時終止，但有支付地租之地
      上權，地上權人之終止，應受民法第835條規定之限制。
      至於土地所有權人之終止權，則應受地上權行使目的之限
      制，在以有建築物為目的地上權，基於對地上權人之保護
      ，不宜較基地承租人為薄弱之理由，亦應解為至建築物不
      堪使用時為止，土地所有權人始得終止，蓋以有建築物為
      目的而設定地上權，非有相當期限不能達其目的，此時當
      事人雖未明定地上權之期限，但依其設定地上權之目的，
      探求當事人真意，且為避免土地所有權人永久無法就土地
      因地上權之存在致無法作經濟利用，權衡土地所有權人及
      地上權人雙方利益，因認作上述解釋，不僅符合設定時之
      情事，亦達保障雙方權益及促進土地經濟利用之目的。復
      按公同共有物之處分及其他權利之行使，除其公同關係所
      由規定之法律或契約另有規定外，應得公同共有人全體之
      同意，為民法第828條第2項所明定。如公同共有物被一部
      分共有人所侵害而為處分，事實上無法取得其同意，如已
      得處分行為人以外之公同共有人全體之同意，自得單獨或
      共同起訴，要不能謂其當事人適格有所欠缺（司法院院字
      第1425號解釋，最高法院37年上字第6939號判例意旨參照
      ）。惟所謂「事實上無法得公同共有人之同意」，係指在
      一般情形下，有此事實存在，依客觀判斷，不能得其同意
      而言，如公同共有人間利害關係相反，或所在不明等屬之
      （參照最高法院97年度台上字第103號判決意旨）。
    2.上訴人之被繼承人梁枝福於39年間，就系爭土地以苗栗縣
      通霄地政事務所39年5月10日苑裡字第419號收件設定登記
      為地上權人，設定權利範圍為1部50坪，存續期間為「無
      期限」，利息或地租為「無租」、備註或備考欄記載「建
      築房屋」等情，有手抄式舊簿土地登記簿謄本在卷可稽（
      見原審(一)卷15、129頁）。新式電子土地登記謄本上就存
      續期間雖記載為「無限期」，且已無「建築房屋」之註記
      （見原審(一)卷10頁），然系爭地上權既係設定於39年5月
      10日（原因發生日期39年4月20日），自應以設定當時土
      地登記謄本之記載為準，即應以手抄式舊簿土地土地登記
      簿謄本為準（見原審(一)卷129頁），且該舊簿經轉載後之
      土地登記簿謄本依舊維持「無期限」及「建築房屋」等記
      載（見原審(一)卷15頁），故新式電子土地登記謄本與舊式
      謄本記載不符之處，應係誤載及疏漏。而上開系爭地上權
      設定情形，為上訴人與被上訴人所不爭（見本件不爭執事
      項(一)所載），至於視同上訴人辛○○於原審辯稱系爭地上
      權並無「建築房屋」之註記云云，不足取信。
    3.系爭地上權就存續期間係記載為「無期限」，而非記載為
      「永久存續」，既係記載為「無期限」，參以系爭地上權
      之利息或地租係約定「無租」，探求當事人於立約時之真
      意，應係於設定登記之時，就該地上權為「無期限之約定
      」，即「未定存續期間」之意，而非明確表示欲設定永久
      存續之地上權。否則，土地所有權人將土地之永久支配權
      歸於地上權人，又無地租之收取，無異架空土地所有權人
      之權利，其又無法以對地上權人之永久地租收取權以取代
      或強化其就土地之經濟利用，對其殊為不利，當事人應不
      致為如此之約定。參諸前揭手抄式舊簿土地登記簿謄本備
      註或備考欄記載「建築房屋」（見原審(一)卷15、129頁）
      ，應可推定上訴人先人梁枝福於系爭土地上有建築房屋之
      目的而使用土地之地上權，則系爭地上權之存續期限應非
      永久存續之意，準此，系爭地上權之存續期間應解為當事
      人並未約定存續期間，方屬合理。而上訴人復未能舉證證
      明地上權在當地有永久存續之習慣，則系爭地上權顯未定
      有存續期間，揆諸前開說明，當事人應得隨時終止，僅上
      訴人為終止時，應受地上權使用目的即在系爭建物不堪使
      用時為止之限制（並參見本院卷71至73頁之最高法院87年
      度台上字第2150號判決意旨）。上訴人辯稱依上述學者謝
      在全所著民法物權論第437頁之論述、最高法院85年度台
      上字第447號判例意旨、司法院18年院字第15解釋，系爭
      地上權設定「無期限」者係指「永久無期」云云，及視同
      上訴人辛○○於原審辯稱「無期限」係指當事人已設定永
      久存續之地上權云云，尚非可採。
    4.又上訴人申○○雖主張：縱認系爭地上權之設立已有不符
      目的之情事，而得終止之；然因被上訴人僅為系爭土地之
      部分共有人，是所為終止地上權之意思表示，顯然未由地
      上權設定義務人全體為之，因義務人上有一位是上訴人申
      ○○，則被上訴人所為終止地上權之意思表示，應屬無效
      云云。查系爭土地現共有人為上訴人申○○、被上訴人Ｇ
      ○○、訴外人鄭紅樓、王貴益、鄭志勇、王清標等6人，
      應有部分依序為16分之1、12分之2、16分之1、12分之5、
      12分之2、8分之1，為兩造所不爭執（見不爭執事項(二)）
      ，揆諸前開說明，依客觀判斷，上訴人與被上訴人間利害
      關係相反，事實上無法取得上訴人其同意，至系爭土地其
      他共有人即鄭紅樓、王貴益、鄭志勇、王清標已授權被上
      訴人向系爭土地地上權人為終止地上權之意思表示，此有
      鄭紅樓、王貴益、鄭志勇、王清標4人99年5月之聲明書在
      卷足憑（見本院卷93頁），其內容載明：「一本人聲明終
      止坐落苗栗縣苑裡鎮○○段1772地號土地（重測前為山柑
      段山柑小段411地號），以苗栗縣通霄地政事務所於39.05
      .10苑裡字第419號收件設定登記之地上權。二上開終止之
      意思表示授權Ｇ○○向地上權傳達。」。本諸原地上權人
      梁枝福業已死亡，上訴人為其法定繼承人，則被上訴人以
      民事起訴狀、民事補正狀繕本之送達，對上訴人及視同上
      訴人為終止系爭地上權之意思表示，且上訴人及視同上訴
      人均分別收受送達無誤，有送達證書附卷可按（見原審(二)
      卷3至28、56至66頁），基上，被上訴人對上訴人所為終
      止地上權之意思表示既經合法終止，系爭地上權即應消滅
      。從而，上訴人之主張，亦無可採。
    5.上訴人申○○舉出最高法院85年台上字第447號判例及司
      法院18年院字第15號解釋之意旨，足證「無期限」地上權
      ，不因建築物滅失，地主可以主張地上權消滅之認定等語
      ，惟本件係上訴人先人梁枝福於系爭土地上有建築房屋之
      目的而使用土地之地上權，系爭地上權之存續期限非永久
      存續之意，而地上權成立之目的既不存在，且系爭土地地
      上權人復無使用系爭土地，被上訴人對上訴人所為終止地
      上權之意思表示，即屬正當，核不悖於前開判例及院字解
      釋意旨。至上訴人另依據最高法院94年度台上字第686號
      、台灣高等法院92年度上字第126號判決意旨，主張未定
      期限者，地上權人固得拋棄其權利，惟民法並未規定土地
      所有人得隨時終止地上權，使地上權消滅；是如地上權未
      定有期限，訂約時復未約定得隨時終止，土地所有權人自
      不得予以終止等語，然按新增設之民法第833條之1規定「
      地上權未定有期限者，存續期間逾20年或地上權成立之目
      的已不存在時，法院得因當事人之請求，斟酌地上權成立
      之目的、建築物或工作物之種類、性質及利用狀況等情形
      ，定其存續期間或終止其地上權」，其立法理由為「地上
      權雖未定有期限，但非有相當之存續期間，難達土地利用
      之目的，不足以發揮地上權之社會機能。又因科技進步，
      建築物或工作物之使用年限有日漸延長趨勢，為發揮經濟
      效用，兼顧土地所有人與地上權人之利益，爰明定土地所
      有人或地上權人均得於逾20年後，請求法院斟酌地上權成
      立之目的、建築物或工作物之各種狀況而定地上權之存續
      期間；或於地上權成立之目的不存在時，法院得終止其地
      上權。」，參稽上情，為達土地利用之目的、發揮經濟效
      用，並兼顧土地所有人與地上權人之利益，本院自不受前
      開最高法院及台灣高等法院判決之拘束。上訴人之主張，
      亦不足取。
    6.再上訴人申○○及視同上訴人辛○○雖辯稱：系爭地上權
      因繼承人眾多，重建房屋必須協調所有繼承人，一時不易
      蓋起高樓，然上訴人從未曾放棄地上權行使，且系爭地上
      權既係永久存續，雖原有建物已滅失，然地上權並不因此
      而消滅云云。惟查，系爭地上權設定迄今已近60年，且地
      上權人梁枝福原有之99建號房屋業已滅失（此為兩造所不
      爭），而被上訴人及到庭上訴人均稱其等不知該建物係於
      何時滅失，足見該建物滅失時間久遠，已不復記憶。系爭
      土地上既無地上權人之建物，上訴人自梁枝福死亡（39年
      8月19日，見原審(一)卷36頁）至今，仍未辦理繼承登記，
      至今亦無未系爭土地上建築房屋，足見其等並無行使地上
      權之意思。況本件被上訴人訴請上訴人等人塗銷地上權，
      亦僅上訴人申○○曾於本院委由訴訟代理人到庭、視同上
      訴人辛○○曾於原審委由訴訟代理人到庭或具狀表示意見
      ，其餘視同上訴人均未於原審、本院到庭或提出任何書狀
      為陳述，益徵上訴人申○○、視同上訴人辛○○上開辯詞
      為不可採。復觀之視同上訴人辛○○於原審提出之苗栗縣
      通霄地政事務所97年11月13日通地二字第0970006678號函
      文及其附件通霄地政事務所97年10月16日通數土字第4300
      0號系爭土地他項權利位置圖、98年2月11日通地二字第09
      80000797號函、98年2月20日通地二字第0980001027號函
      並附98年2月19日上午9時30分系爭地上權位置測量乙案會
      議記錄（見原審(一)卷137至141頁），係因苗栗縣政府為辦
      理「縣道121線17k＋980-20K＋200段道路拓寬工程」用地
      分割登記一案，因被上訴人對於系爭地上權之位置有異議
      而測量系爭地上權位置，而通霄地政事務所才召開協調會
      議。協調結果，達成協議，結果是依據97年10月16日通霄
      地政事務所通數土字第43000號他項權利位置圖為準（見
      原審(一)卷138頁，系爭地上權位置確實未於道路徵收範圍
      內）。於98年02月19日開協調會時，系爭土地上有地上權
      部分的土地空地，上面有雜草、雜物堆置，沒有建物、工
      作物。土地所有權人王貴益有到場，其他的梁春金（上訴
      人之子）及鄭阮寶雲（Ｇ○○之母）亦有到場，之後共有
      人就協調結果皆未有異議（見原審(一)卷141頁）。此為上
      訴人及被上訴人所不爭（見不爭執事項(四)）。且通霄地政
      事務所測量員Ｊ○○亦於本院到庭證稱：「（法官問：12
      1線道路拓寬工程其中苑裡鎮○地○○段1772號地上權位
      置異議協調會議是否由你主持？）答：我有在場，不是我
      主持的，當時到場的還有苗栗縣通霄地政事務所測量課課
      長劉欽賜。」、「（法官《提示原審一卷139頁》問：這
      兩次會議是否由你承辦的？地主是否就系爭土地的地上權
      的存在與位置有爭議，所以才開這兩次會議？）答：是我
      承辦的。Ｇ○○有異議而且向地政事務所遞交申請書，我
      們才召開這個會議。協調結果，達成協議，庭陳協議會議
      紀錄影本，結果是依據97年10月16日通霄地政事務所通數
      土字第43000號他項權利位置圖為準（地上權位置確實未
      於道路徵收範圍內）。」、「（法官問：98年02月19日開
      協調會時，系爭土地上有地上權部分的土地，其上是否有
      建物或為空地？）答：空地，上面有雜草、雜物堆置，沒
      有建物、工作物。」、「（法官問：開完98年2月19日第
      二次協調會後，是否有人異議？）答：沒有人異議。」（
      見本院卷106頁反面）等語，足證依上開通霄地政事務所
      函文、協調會紀錄影本，及證人Ｊ○○之上述證詞，上述
      協調會議是係因地主即被上訴人就系爭土地的地上權的存
      在與位置有爭議，才召開，而非上訴人有行使地上權之意
      思才召開協調會。故上訴人主張上訴人有行使地上權之意
      思才召開協調會云云，核無可採。又系爭地上權位置確實
      未於道路徵收範圍內，故被上訴人係本於共有人身分領取
      本件土地領取苗121線17K-480-20K+200段道路拓寬工程用
      地業主補償費48,731元，此亦有上述補償費聯單影本1紙
      在卷可稽（見本院卷94頁），本件訴訟核與前開道路拓寬
      用地之徵收補償無涉，上訴人主張被上訴人領取補償費後
      ，就向法院主張地上權因建築物滅失而不存在，為權利濫
      用云云，亦無可取。
    7.綜上所述，系爭地上權未定有存續期間，其成立之目的既
      在於建築房屋，地上權人之房屋業已滅失，地上權人或其
      繼承人即上訴人等復無其他利用土地之情形，則系爭地上
      權行使之目的已不存在，被上訴人自得終止系爭地上權。
  (二)、被上訴人主張依最高法院87年度台上字第2150號判決之見
      解，系爭地上權之期限屆滿，當然消滅，被上訴人本於所
      有權作用，請求塗銷系爭地上權登記有無理由？
    1.稽諸最高法院87年度台上字第2150號判決之意旨：土地設
      設定地上權既約定為無期限，無租金，則系爭地上權為定
      有至系爭房屋不堪使用時為止之期限，而定有存續期間之
      地上權於期限屆滿時，地上權當然消滅（並參照最高法院
      70年台上字第3678號判例）。準此，被上訴人主張系爭地
      上權之期限屆滿，當然消滅，應屬有據。退步言，系爭地
      上權業經被上訴人合法終止而歸於消滅，已如前述，核諸
      地上權之塗銷，性質上乃不動產物權之處分行為，於繼承
      人因繼承取得地上權之情形，依民法第759條規定，非經
      辦理繼承登記，無從為地上權之塗銷登記。系爭地上權既
      已消滅，上訴人為地上權人梁枝福之繼承人，尚未辦理繼
      承登記，被上訴人為系爭土地之共有人之一，本於繼承之
      法律關係及所有權作用，請求上訴人辦理系爭地上權之繼
      承登記後，將該地上權登記塗銷，為有理由。
    2.上訴人主張：依土地登記規則第28條第11款（舊法）規定
      ，由權利人或登記名義人單獨為之，是本件若依被上訴人
      所言，系爭地上權之存續期間係以房屋不存在為止為期限
      ，則消滅登記應由被上訴人一人前往登記即可云云；惟觀
      之新修正之土地登記規則第27條第7款（即舊法第28條第
      11款）規定：「消滅登記由權利人或登記名義人單獨申請
      之」，是依上開規定，本件塗銷地上權登記，應由上訴人
      申請，而非由被上訴人一人前往為消滅登記即可，因上訴
      人及視同上訴人不願為塗銷地上權登記，故被上訴人自有
      起訴請求塗銷地上權登記之必要，被上訴人。從而，上訴
      人此部分主張，亦無可取。被上訴人主張依最高法院87年
      度台上字第2150號判決之見解，系爭地上權之期限屆滿，
      當然消滅，本於所有權作用，請求塗銷系爭地上權登記自
      屬有理。
  (三)、綜上所述，原系爭地上權人梁枝福業已死亡，上訴人及視
      同上訴人為其法定繼承人，已如上述，則被上訴人以民事
      起訴狀、民事補正狀繕本之送達，對上訴人及視同上訴人
      為終止上開地上權之意思表示，且上訴人及視同上訴人均
      分別收受送達無誤，有送達證書附卷可按，堪認系爭地上
      權業經被上訴人合法終止而歸於消滅。另系爭地上權之期
      限屆滿，當然消滅，被上訴人本於所有權作用，亦得請求
      塗銷系爭地上權登記。又地上權之塗銷，性質上乃不動產
      物權之處分行為，於繼承人因繼承取得地上權之情形，依
      民法第759條規定，非經辦理繼承登記，無從為地上權之
      塗銷登記。系爭地上權既已消滅，上訴人及視同上訴人為
      系爭地上權人梁枝福之繼承人，尚未辦理繼承登記，被上
      訴人為系爭土地之共有人之一，本於繼承之法律關係及所
      有權作用，請求上訴人及視同上訴人辦理系爭地上權之繼
      承登記後，將該地上權登記塗銷，為有理由。從而，被上
      訴人請求上訴人及視同上訴人應就其被繼承人梁枝福於坐
      落苗栗縣苑裡鎮○○段1772地號土地，以苗栗縣通霄地政
      事務所於39年5月10日苑裡字第419號收件之地上權登記，
      辦理繼承登記後，將該地上權登記，予以塗銷，為有理由
      ，應予准許。原審判決上述地上權登記應以塗銷，而為上
      訴人及視同上訴人敗訴之判決，於法並無違誤。上訴意旨
      仍執前詞指摘原判決不當，聲明求予廢棄改判，為無理由
      ，應予駁回。
六、又本件事證已臻明確，兩造其餘主張或攻擊防禦方法並其他
    證據資料，對本件判決結果並無影響，毋庸審酌之，附此敘
    明。
七、據上論結，本件上訴為無理由，依民事訴訟法第463條、第
    385條第1項前段、第449條第1項、第78條、第85條第2項，
    判決如主文。
中    華    民    國    99    年    9    月    1      日
                民事第一庭    審判長法  官  吳火川
                                    法  官  饒鴻鵬
                                    法  官  胡景彬
以上正本係照原本作成。
不得上訴。
                                    書記官  劉建智
中    華    民    國    99    年    9     月    2     日
                                                      Ｓ

司法院資訊處製作；財團法人民間司法改革基金會備份。
